【裁判字號】    98,交聲,26
【裁判日期】    980511
【裁判案由】    違反道路交通管理處罰條例聲明異議
【裁判全文】
臺灣澎湖地方法院交通事件裁定          98年度交聲字第26號
異  議  人  甲○○
即受處分人
上列受處分人因違反道路交通管理處罰條例案件，對於交通部公
路總局澎湖監理站中華民國98年4月28日裁84─T00000000號裁決
，聲明異議，本院裁定如下：
    主  文
原處分關於罰鍰新臺幣肆萬元部分撤銷，不罰。
其他異議駁回。
    理  由
一、原處分意旨略以：異議人即受處分人甲○○酒醉騎乘車牌號
    碼KQ5－775號重型機車，於民國96年9月22日21時45分許，
    沿澎湖縣馬公巿舊發電廠前道路由西向東行駛，途經舊發電
    廠時，經警攔查並測得其呼氣酒精濃度達每公升0.69毫克而
    製發違規通知單，依道路交通管理處罰條例第35條第1項第1
    款、（第24條第1項第2款），處異議人罰鍰新臺幣（下同）
    45,000元，吊扣駕駛執照12個月，施以道安講習（罰鍰和駕
    駛執照限於98年5月28日前繳納、繳送）。
二、異議意旨略以：異議人違規事實業經緩起訴處分，且異議人
    已完納緩起訴處分金40,000元，依一事不二罰原則，原裁罰
    係重覆處罰，顯有不當之處。
三、按汽車駕駛人，駕駛汽車經測試檢定酒精濃度超過規定標準
    者，處15,000元以上60,000元以下罰鍰，並當場移置保管其
    車輛及吊扣其駕駛執照1年；有第35條第1項規定之情形者，
    應接受道路交通安全講習，道路交通管理處罰條例第35條第
    1項第1款、第24條第1項第2款分別定有明文。惟95年2月5日
    正式施行之行政罰法第26條規定：「一行為同時觸犯刑事法
    律及違反行政法上義務規定者，依刑事法律處罰之。但其行
    為應處以其他種類行政罰或得沒入之物而未經法院宣告沒收
    者，亦得裁處之。前項行為如經不起訴處分或為無罪、免訴
    、不受理、不付審理之裁判確定者，得依違反行政法上義務
    規定裁處之。」，該條立法理由明確揭示：「一行為同時觸
    犯刑事法律及違反行政法上義務規定時，由於刑罰與行政罰
    同屬對不法行為之制裁，而刑罰之懲罰作用較強，故依刑事
    法律處罰，即足資警惕時，實無一事二罰再處行政罰之必要
    。且刑事法律處罰，由法院依法定程序為之，較符合正當法
    律程序，應予優先適用。但罰鍰以外之沒入或其他種類行政
    罰，因兼具維護公共秩序之作用，為達行政目的，行政機關
    仍得併予裁處，故為第一項但書規定。二前述行為如經檢察
    官為不起訴處分或法院為無罪、免訴、不受理或不付審理（
    少年事件）之裁判確定，行政罰之裁處即無一事二罰之疑慮
    ，故第二項規定此時仍得依違反行政法上義務之規定裁處。
    」亦即一行為同時造成刑罰法律與行政秩序罰規定發生競合
    適用之關係時，基於「一事不二罰」之法理，經由立法程序
    確立應以刑罰優先為原則，避免行為人承受過度且重複之處
    罰其理益明。是以前揭行政罰法中刑事法律處罰優先且不再
    處以行政秩序罰之目的，既係因為行為人已接受刑罰而足資
    警惕，且已發生懲罰之作用，即無使行為人陷於雙重處罰之
    不利益，則關於刑事法律處罰之範圍自應採取實質認定，凡
    刑事實體法或程序法中所規定客觀上剝奪行為人生命、自由
    、財產權利，主觀上亦因制裁之嚴厲性、痛苦性，其強度足
    以造成心理強制而間接達成矯正教化目的之處遇手段，皆應
    納入其中，而不以形式上符合刑法第32條至第34條所定主刑
    及從刑種類者為限，始與前揭法律規範之意旨相符。再者，
    臺灣高等法院曾就酒後駕車遭緩起訴處分並附條件為捐款行
    為，於緩起訴處分猶豫期間屆滿未經撤銷確定，行政機關得
    否對同一行為課以行政罰鍰相關問題加以研議，結論亦同認
    ：行政機關僅得對差額部分再課以行政罰鍰，此觀臺灣高等
    法院暨所屬法院97年11月12日至14日法律座談會刑事提案第
    39號自明。
四、經查：
    本件受處分人對於其上開酒醉駕車之行為並不爭執，復有澎
    湖縣政府警察局舉發違反道路交通管理事件通知單一紙在卷
    可憑，堪可認定。惟受處分人前開酒醉駕車行為，業經臺灣
    澎湖地方法院檢察署以96年度偵字第621號為緩起訴處分，
    緩起訴處分期間1年，並命異議人應於緩起訴處分確定後1個
    月內，向財團法人臺灣更生保護會澎湖分會支付4萬元，異
    議人業於期限內之96年12月18日履行上開緩起訴處分之負擔
    等情，有前揭緩起訴處分書、財團法人臺灣更生保護會澎湖
    分會收據、臺灣高等法院被告前案紀錄表各1份在卷可參。
    從而，異議人酒後駕車之行為同時觸犯刑法及違反行政法上
    義務，並經臺灣澎湖地方法院檢察署96年度偵字第621號緩
    起訴處分確定，揆諸前揭說明，裁處罰鍰部分自無從再適用
    行政罰之必要。然按前項汽車駕駛人，經裁判確定處以罰金
    低於本條例第92條第3項所訂最低罰鍰基準規定者，應依本
    條例裁決繳納不足最低罰鍰之部分，道路交通管理處罰條例
    第35條第8項定有明文。其立法目的即考量適用行政罰法第
    26條後，在酒後駕車違規應受刑事處罰者，刑罰處罰額度低
    於行政罰之流弊，以及將產生受刑事處罰者低於同為酒後駕
    車違規卻未達受刑事處罰標準之不合理情形，是以，汽車駕
    駛人經裁判確定處以罰金低於同條例第92條第3項所訂最低
    罰鍰基準規定者，應依同條例裁決繳納不足最低罰鍰之部分
    ，此乃行政罰法第26條之特別規定。而緩起訴處分固屬廣義
    之司法處分，惟為避免經法院裁判確定者，仍得裁決繳納，
    而經緩起訴確定者，反而不得裁決繳納差額之不公平情事，
    所謂經裁判確定應包括緩起訴處分確定。本件異議人騎乘機
    車經測試檢定酒精濃度為每公升0.69毫克，依違反道路交通
    管理事件統一裁罰基準表所載，機器腳踏車駕駛人其吐氣所
    含酒精濃度超過每公升0.55毫克，而於期限內到案，其最低
    罰鍰基準為45,000元，故異議人尚須補繳不足部分之罰鍰
    5,000元【即45,000－40,000＝5,000】，始為適法，原處分
    機關逕以異議人酒精濃度超過規定標準，對其裁處罰鍰超過
    5,000元，尚有未洽。至於原處分關於吊扣駕駛執照12個月
    、施以道安講習，係預防將來再犯危險之管制罰，而有別於
    前揭針對已發生違規事實科處罰鍰之行政秩序罰，屬行政罰
    法第26條第1項但書所稱之「其他種類行政罰」，原處分機
    關仍得依道路交通管理處罰條例第24條第1項第2款、第35條
    第1項第1款予以裁處。
五、綜上，原處分機關前開罰鍰之行政裁罰，既有未洽，應由本
    院撤銷原處分其中罰鍰40,000元部分，另由本院為受處分人
    不罰之諭知，以資適法。至於原處分關於酒駕之罰鍰5,000
    元部分，仍應由異議人繳納，且對異議人為吊扣駕駛執照12
    個月，並施以道安講習之處分部分，於法並無違誤，故異議
    人此部分之異議，為無理由，應予駁回。
六、據上論斷，應依道路交通管理處罰條例第87條第2項、道路
    交通案件處理辦法第19條、第20條前段規定，裁定如主文。
中    華    民    國    98    年    5     月    11    日
                        交通法庭法  官  陳順輝
以上正本係照原本作成。
如不服本裁定，應於裁定送達之翌日起5日內，向本院提出抗告
狀（須附繕本）。
中    華    民    國    98    年    5     月    12    日
                                書記官  王耀煌


司法院資訊處製作；財團法人民間司法改革基金會備份。
